【裁判字號】    89,上易,446
【裁判日期】    890406
【裁判案由】    詐欺
【裁判全文】
臺灣高等法院臺中分院刑事判決                    八十九年度上易字第四四六號
    上  訴  人
    即  被  告  乙○○
                丙○○
右上訴人等因詐欺案件，不服臺灣臺中地方法院八十八年度易字第一七三○號，中華
民國八十九年一月十一日第一審判決（起訴案號：臺灣臺中地方法院檢察署八十七年
度偵字第一八九七號），提起上訴，本院判決如左：
      主  文
原判決關於乙○○部分撤銷。
乙○○共同意圖為自己不法之所有，以詐術使人將本人之物交付，處有期徒刑貳月。
其他上訴駁回。
      事  實
一、緣乙○○因其所經營子原企業有限公司，週轉需現金，而於民國（下同）八十七
    年十月十日，持子原企業有限公司為發票人以台中區中小企業銀行南豐原分行為
    付款人八十七年十一月十日期面額新臺幣（下同）十五萬元並由其背書之支票乙
    張，經陳碧宗介紹向甲○○借款，並由乙○○向甲○○表明：因公司無錢付票款
    ，俟收取貨款屆期必清償云云，而由甲○○如數將錢借與乙○○，並由乙○○將
    前開支票交付甲○○。嗣於同年十月二十六日，乙○○知前開支票屆期無法兌現
    ，乃另持陳正常為發票人以彰化商業銀行台中分行為付款人八十七年十一月十五
    日期面額二十一萬九千四百六十元並由其背書之支票乙張，欲向甲○○換回前開
    支票，並要求甲○○找貼差額七萬元，惟甲○○思及前所借款項尚未清償，且陳
    正常為發票人之上開支票屆期能否兌現，亦未可知，乃要求乙○○簽發本票及另
    覓一位保證人以供擔保，乙○○遂與其姐丙○○共同意圖為自已不法之所有，於
    同年十月二十八日，在台中縣神岡鄉大明宮前，由丙○○提供，原為其所有，但
    已出售與他人之坐落台中縣清水鎮○○段一一四四之一四地號土地所有權狀影本
    乙紙交付甲○○，以取信甲○○，再由乙○○、丙○○二人將當日所共同簽發未
    載到期日面額二十二萬元之本票乙張，使甲○○陷於錯誤，而交付差額七萬元與
    乙○○、丙○○二人。迨前開二張支票屆期經甲○○提示付款均不獲兌現，且前
    開本票亦未獲清償，再經甲○○向地政機關查詢，得悉丙○○所有上開房地早已
    於八十六年十二月間出售並移轉登記與紀洪美玉，始知受騙。
二、案經甲○○訴請台灣台中地方法院檢察署檢察官偵查起訴。
      理  由
一、訊之上訴人即被告（以下稱被告）乙○○對於右開時日，以上開支票向甲○○調
    借十五萬元，且於該支票到期後，因屆期無法清償，乃另持陳正常為發票人八十
    七年十一月十五日期面額二十一萬九千四百六十元支票欲向甲○○換回前開支票
    ，由甲○○要乙○○要求另行簽發乙張面額二十二萬元本票以供抵押外，並要求
    伊找人保證，伊始找其姊丙○○作保等情，並不諱言，但否認有詐欺犯行，辯稱
    ：前開向甲○○借款之支票到期前，因知該支票屆期可能無法兌現，而欲以上揭
    陳正常為發票人之支票，向甲○○換回上開十五萬元之支票，惟甲○○除要求伊
    先預付差額利息，另行簽發一張面額二十二萬元之本票供抵押外，且要求伊找保
    證人，及待陳正常為發票人之上開支票兌現後再退還七萬元之差額，伊不得已只
    好找伊姐丙○○為該本票共同發票人以資保証，故甲○○迄未交付伊等七萬元之
    差額，且伊之前亦曾多次持子原企業有限公司為發票人之支票向甲○○調借現款
    均有兌現，並未向甲○○詐騙云云。而訊之上訴人即被告（以下稱被告）丙○○
    對於在乙○○以上開陳正常為發票人之支票，欲向甲○○換回前開面額十五萬元
    之支票時，為乙○○作保，並與乙○○共同簽發上開面額二十二萬元之本票，交
    甲○○，且提供原為伊所有上開土地所有權狀影本一紙交甲○○一節，並不諱言
    ，但否認有詐欺犯行，辯稱：伊與乙○○共同簽發面額二十二萬元之本票，只是
    幫乙○○作保，且伊係應甲○○要求，始交付上開土地所有權狀影本，當時甲○○是要知道伊住那裡而已，伊亦告知甲○○該房地已過戶給他人，而甲○○迄未
    交付伊等七萬元，並未向甲○○詐騙云云。
二、經查被告二人前開犯罪事實，業據告訴人甲○○於偵審中指訴綦詳，並有前開支
    票影本二張，前開本票影本乙張、退票理由單影本乙紙、告訴人於八十七年十月
    二十六日自遠東國際商業銀行台中公益分行領取七萬元之取款條影本乙紙、被告
    丙○○所有上開土地所有權狀影本乙紙，及被告丙○○上開房地之建築改良物登
    記簿謄本、土地登記簿謄本各乙份附卷足憑。
三、雖被告乙○○提出其於八十七年十一月十日自台中區中小企業銀行電匯五萬元至
    告訴人甲○○在遠東國際商業銀行台中公益分行帳戶之電匯通知單影本乙紙，用
    以證明確給付告訴人甲○○差額五天之利息，然被告乙○○此一所辯，為告訴人
    甲○○所否認。又查被告乙○○曾於八十七年十月二十六日與告訴人訂立買賣契
    約書，將登記在其名義之車牌號碼ＰＣ－七一四○號自小客車乙輛，以十五萬元
    之價格出售與告訴人甲○○，經告訴人於同日匯款十五萬元與被告乙○○，然事
    後因被告乙○○未依約將該自小客車交付告訴人，乃解除契約，由被告乙○○分
    數次返還告訴人所給付十五萬元價金等情，為告訴人甲○○及被告乙○○所不爭
    執，復有買賣契約書及匯款回條影本各乙紙附卷可稽，應可信為真實，而被告乙○○所電匯上開五萬元至告訴人甲○○帳戶，即係被告乙○○返還告訴人十五萬
    元價金之一部分，則據告訴人陳明在卷，且本件被告乙○○就何時返還告訴人甲○○十五萬元價金一節，並未能提出証據以資証明所電匯上開五萬元非屬返還部
    分價金，又於本院審理時，經訊之被告乙○○向甲○○借款之利息若干時，被告
    乙○○稱一萬元日息一百元，則以此計算，五天之利息差額，斷不可能高達五萬
    元。是被告乙○○辯稱以上開陳正常所簽發之支票向甲○○換回原先借款所有之
    面額十五萬元之支票，而有預付五天之利息五萬元，應屬無據，而難採信。至被
    告乙○○舉証人即其公司會計鄒秀麗於原審時雖到庭証稱：伊於八十七年十一月
    十日曾電匯五萬元至甲○○帳戶，據乙○○稱是給付甲○○之利息等語，然其所
    証係給付告訴人利息，無非聽聞被告乙○○之轉述，被告乙○○之敘述，是否為
    實情，依前所述，已與事證及經驗法則有違，且該證人與被告乙○○有僱傭關係
    ，其証詞難免偏頗，自不足為有利於被告乙○○之認定。
四、次查八十七年十月二十八日，被告二人與告訴人雙方相約在神岡鄉大明宮前談論
    借款之事，當時陳碧宗在大明宮內其三哥所經營之福利社，惟渠等談畢後，告訴
    人曾進入福利社，將被告二人所簽發面額二十二萬元之本票及土地所有權狀影本
    拿給陳碧宗看，並告以有拿七萬元給被告等情，此經証人陳碧宗結証屬實。再依
    被告乙○○所供：伊所經營子原企業有限公司約於八十五年間開始負債，嗣於八
    十七年十一月間結束營業，而陳正常為發票人之上開支票是朋友交給伊的，但伊
    不知該朋友之真實姓名及住址等語，足見被告乙○○係持來源不明之陳正常為發
    票人之上開支票欲向告訴人換回前開支票。
五、又按本件若如被告二人所辯，於被告乙○○要求以陳正常之前開支票換回當初借
    款所用之面額十五萬元支票時，告訴人甲○○表示，要等待陳正常為發票人之上
    開支票兌現後始退還七萬元差額與被告乙○○，則告訴人仍僅借被告乙○○十五
    萬元，衡情被告乙○○及丙○○於差額七萬元，尚未拿到，而事實上僅向甲○○
    借得十五萬元之情形下，縱被告乙○○要求延期清償，希望告訴人甲○○不要提
    示其所簽發八十七年十一月十日期之面額十五萬元支票，至多再簽發面額十五萬
    元本票，交告訴人以供擔保即可，應無要求被告乙○○簽發面額二十二萬元本票
    及另覓一位保証人以供擔保之必要，被告乙○○、丙○○當時自不可能另簽發面
    額二十二萬元之本票交予告訴人甲○○，是告訴人指當時已交付差額七萬元與被
    告乙○○應合事證與經驗法則，而堪採信。另若當時被告乙○○提出丙○○為保
    證人，告訴人甲○○要求知道被告丙○○之住居何處，衡諸事理，告訴人應要求
    被告丙○○提出與其個人住所登記有關之戶籍資料為證，或由被告丙○○當面告
    知住址即可，斷無要求被告丙○○提供其土地所有權狀影本之必要，蓋土地所有
    權狀，係表彰該土地之所有人為何人，其上雖有所有人之住址，但常因所有權人
    之住所變更，而不正確，復參以証人陳碧宗上開証言，亦見被告乙○○因欲告訴
    人先找貼差額七萬元，告訴人乃要求被告乙○○須簽發面額二十二萬元本票及另
    覓一位保証人以供擔保，而由被告二人共同簽發面額二十二萬元本票及由被告丙○○提供上開所有權狀影本交付告訴人，足認被告丙○○提出前開土地所有權狀
    影本，其目的應係在使告訴人甲○○相信被告乙○○所提出之保證人丙○○係有
    資力之人，方合事證與事理。而被告丙○○於提出上開土地所有權狀影本時，告
    訴人應無從知悉被告丙○○有該筆土地，故應認係被告丙○○為取信於告訴人而
    主動提出。又本件被告丙○○提出上開土地所有權狀影本時，該土地早經被告丙○○轉售，並已移轉登記予紀洪美玉，則為被告丙○○坦承在卷，並有該土地之
    登記簿謄本在卷可證。又被告乙○○即已表示上開八十七年十一月十日期之面額
    十五萬元支票，可能不兌現，衡情告訴人甲○○若非相信被告乙○○有確實之擔
    保，應無十五萬元借款是否能取回已明顯有問題之下，再因被告乙○○提出素不
    相識之陳正常所簽發，面額二十二萬元之支票，即加以收受，且先貼找七萬元予
    被告乙○○之理，故被告乙○○、丙○○二人應有向告訴人甲○○表示被告丙○○係有資力之人，始合事證。
六、綜上所述，應認被告乙○○於八十七年十月二十六日，於知悉其所簽發向告訴人
    甲○○借得十五萬元之支票，將不獲兌現後，即持前開來路不明之以陳正常為發
    票人之面額二十二萬元支票一紙，並由被告丙○○提出早已出售之前開土地所有
    權狀影本，向告訴人甲○○佯稱其係有土地，而屬有資力之人，而向告訴人甲○○詐得七萬元，被告乙○○、丙○○二人自有不法所有之意圖。況本件被告就所
    欠告訴人上開款項，迄今分文未償，顯見被告二人蓄意詐騙，情節明灼。是被告
    二人上開所辯，無非事後卸責之詞，不足採信，事証明確，其等犯行均堪認定。
七、核被告乙○○、丙○○所為，均係犯刑法第三百三十九條第一項之詐欺取財罪。
    被告二人有犯意聯絡及行為分擔，應論以共同正犯。公訴人認被告二人一次共同
    向告訴人詐騙二十二萬元，雖有誤會，然本件上開所認之事實，亦為起訴之效力
    所及，併予敘明。
八、原審對於被告丙○○部分，適用刑法第二十八條、第三百三十九條第一項，罰金
    罰鍰提高標準條例第一條前段之規定，並審酌被告丙○○人犯罪之動機、目的、
    手段、詐欺金額、所生危害及犯罪後態度等一切情狀，量處拘役四十日，認事用
    法，自無不合，量刑亦稱妥適。被告丙○○上訴意旨否認犯罪，而指摘原判決此
    部分不當，自難認為有理由，其上訴應予駁回。
九、原審就被告乙○○部分，予以論罪科刑，固非無見，然原判決認被告乙○○向告
    訴人甲○○以支票借得十五萬元部分，亦有詐欺犯行。然按犯罪事實應依證據認
    定，無證據不得推定其犯罪事實，刑事訴訟法第一百五十四條定有明文。又刑法
    詐欺罪，係以行為人意圖為自己或第三人不法之所有，以詐術使人將本人或第三
    人之物交付，為其構成要件。是詐欺罪之構成，必須行為人對於交付財物之人施
    用詐術，始為相合。查本件公訴人認被告乙○○有詐取告訴人甲○○十五萬元之
    犯行，係以告訴人甲○○之指訴，且認被告乙○○係第一次對甲○○借錢為其主
    要論據。然查本件告訴人甲○○指被告乙○○係於借款時，向其表示：因公司無
    錢付票款，俟收取貨款屆期必清償等語，而向其借款，是被告乙○○當時已表示
    子原公司已無力付票款，而需要向告訴人借錢，告訴人甲○○仍願意由被告乙○○以子原公司之支票調借現款，尚難認被告乙○○向告訴人甲○○借得十五萬元
    時，有何對告訴人施詐術之情事，自難以被告乙○○其後未能清償，且認被告乙○○於向告訴人甲○○借款時已無清償能力，而認被告乙○○此部分之行為與刑
    法詐欺罪之構成要件相當。此外，又查無其他積極證據，足認被告乙○○此部分
    行為犯罪，自應認被告乙○○向告訴人借用十五萬元部分，為犯罪不能證明。原
    審就此部分，認被告乙○○另構成詐欺罪，所為認事用法，自有未洽。被告乙○○上訴意旨否認犯罪，而指摘原判決不當，雖難認為有理由，然原判決關於被告
    乙○○部分既有上開可議，已屬無可維持，應由本院將原判決此部分撤銷，另為
    改判。爰審酌被告乙○○犯罪之動機、目的、手段、詐欺金額、所生危害及犯罪
    後態度等一切情狀，量處如主文第二項所示之刑。至公訴被告乙○○所為向告訴
    人甲○○拿取十五萬元部分涉犯詐欺罪嫌，然認與前開被告乙○○已論罪科刑部
    分有事實上一罪之關係，故不另被告乙○○此部分行為，為無罪之諭知，併此敘
    明。
據上論結，應依刑事訴訟法第三百六十八條、第三百六十九條第一項前段、第三百六
十四條、第二百九十九條第一項前段，刑法第二十八條、第三百三十九條第一項、罰
金罰鍰提高標準條例第一條前段，判決如主文。
本案經檢察官吳經綸到庭執行職務。
中      華      民      國    八十九  年    四      月        六        日
                                  臺灣高等法院臺中分院刑事第六庭
                                        審判長法  官  李  文  雄
                                              法  官  龔  永  昆
                                              法  官  沈  應  南
右正本證明與原本無異。
不得上訴。
                                              書記官  劉  智  文
中      華      民      國    八十九     年      四       月     八     日
附錄：本判決論罪法條
刑法第三百三十九條第一項：
意圖為自己或第三人不法之所有，以詐術使人將本人或第三人之物交付者，處五年以
下有期徒刑、拘役或科或併科一千元以下罰金。
                                                                        Ｆ


司法院資訊處製作；財團法人民間司法改革基金會備份。
